【裁判字號】    98,重上,80
【裁判日期】    990223
【裁判案由】    返還土地
【裁判全文】
臺灣高等法院臺南分院民事判決  98年度重上字第80號
上  訴  人  千宇碩有限公司
法定代理人  丙○○
上  訴  人  津禾旺有限公司
法定代理人  乙○○
訴訟代理人  丙○○
上二人共同
訴訟代理人  李昶欣  律師
被 上訴 人  甲○○
訴訟代理人  陳文彬  律師
複 代理 人  陳培芬  律師
上列當事人間請求返還土地事件，上訴人對於中華民國98年7月
23日臺灣嘉義地方法院第一審判決（97年度訴字第477號）提起
上訴，被上訴人於本院並為訴之擴張，本院於99年2月2日言詞辯
論終結，判決如下：
    主  文
上訴駁回。
上訴人應將附表編號1所示土地返還被上訴人及其他共有人全體
。
第二審訴訟費用由上訴人負擔。
    事  實
一、被上訴人主張：
    伊業於97年7月間向原審法院拍買取得附表編號1、2所示土
    地，附表編號1、2、3所示建物（下稱系爭房地）所有權（
    附表編號1所示土地由伊與訴外人郭虹君共有，應有部分如
    該編號備考欄所載，其餘部分均為被上訴人單獨所有），惟
    系爭房地現由上訴人占有使用中，兩造間並無租賃關係存在
    ，其等占用系爭房地，無正當權源，爰依民法第767條第1項
    規定，請求上訴人將附表編號1、2所示土地返還伊，將附表
    編號1、2、3所示建物騰空、遷讓返還伊。原審准其請求，
    上訴人上訴，被上訴人答辯聲明：上訴駁回，並就附表編號
    1土地，擴張聲明為：上訴人應將附表編號1土地返還被上訴
    人及其他共有人全體。
二、上訴人則以：
    上訴人千宇碩有限公司向原所有人蘇裕峰承租系爭房地，於
    承租期間依法申報租金支出，嗣轉租予上訴人津禾旺有限公
    司，該公司再轉租予乙○○，每月租金為新台幣（下同）12
    ,000元，分別以匯款、交付現金及以代蘇裕峰繳納土地貸款
    抵銷租金之方式給付，上訴人為合法之承租人。系爭不動產
    被原審強制執行時，蘇裕峰之債權人華南商業銀行股份有限
    公司（下稱華南銀行）未具狀表示租約無效，原審於拍賣公
    告上亦載明建物有承租占用情形，拍定後不點交，則該租賃
    關係已成為買賣契約內容之一部，被上訴人依繼受取得之法
    理，租賃關係對被上訴人繼續存在。又被上訴人於投標前明
    知系爭房地產權有爭議，仍願於拍賣程序參與投標而拍定，
    應認被上訴人有默許上訴人繼續使用系爭土地之意，上訴人
    使用系爭房地係基於合法之租賃關係，非屬無權占有，被上
    訴人不得請求上訴人交還系爭房地等語。並於本院聲明：(一)
    原判決廢棄；(二)被上訴人在第一審之訴及假執行之聲請均駁
    回。
三、兩造不爭之事實：
  (一)系爭房地原均為蘇裕峰所有。
  (二)上訴人千宇碩有限公司法定代理人丙○○於臺灣嘉義地方法
    院95年度執字第15246號強制執行事件中，提出下列房屋租
    賃契約書：
    (1)出租人為蘇裕峰，承租人為尖美企業行，連帶保證人為丙
      ○○，租賃標的為「牛稠溪段374之3號房屋由乙方（即尖
      美企業行）建造」，租賃期限自90年1月1日至110年1月1
      日，租金每月5,000元，日期為90年1月1日之契約書。
    (2)出租人為蘇裕峰，承租人為龍威水族景園，連帶保證人為
      丙○○，租賃標的為「牛稠溪段374之3地號」，租賃期限
      自90年3月1日至110年2月28日，租金每月8,000元，日期
      為90年3月1日之契約書。
    (3)出租人為蘇裕峰，承租人為千宇碩公司，連帶保證人為丙
      ○○，租賃標的為「牛稠溪段374之3、375之2之鐵皮屋」
      ；租賃期限自93年10月1日至113年9月30日，租金每月12,
      000元，日期為93年10月1日之契約書。
    (4)出租人為蘇裕峰，承租人為津禾旺有限公司、乙○○，連
      帶保證人為丙○○，租賃標的為「牛稠溪1之57號之鐵皮
      屋」；租賃期限自93年10月1日至113年9月30日，租金每
      月12,000元，日期為93年10月1日之契約書。
    (5)津禾旺有限公司（法定代理人丙○○）與乙○○於96年6
      月1日簽立之讓渡書：津禾旺公司以120萬元讓渡給乙○○
      ，讓渡後，牛稠溪1之57號倉庫之租金由乙○○承租。
  (三)被上訴人於97年4月30日得標買受系爭房地（其中374-3地號
    ，與郭虹君共有，被上訴人與郭虹君應有部分各0000000分
    之0000000、0000000分之486503），原審於97年7月2日發給
    不動產權利移轉證書。
  (四)系爭房地，皆由上訴人共同占有使用。
    以上事實，並有各該租賃契約書、讓渡書、不動產權利移轉
    證明書、大林地政事務所建物測量成果圖在卷可證。
四、兩造之爭點：
    上訴人占有系爭房地是否有正當權源？
五、得心證之理由：
  (一)上訴人千宇碩公司部分：
  １上訴人千宇碩公司法定代理人丙○○於上開執行事件程序中
    ，固提出不爭執事項(二)(3)租賃契書，以資證明就系爭建物有
    租賃關係存在。但查，丙○○於該執行事件96年9月11日調
    查時陳稱：535棟次、535棟次2、535棟次3均係千宇碩公司
    建造等語（見該執行影印卷），該建物既為千宇碩公司所建
    造，千宇碩公司為該建物之原始起造人而取得所有權，蘇裕
    峰豈能將該建物出租與原所有權人千宇碩公司？丙○○嗣於
    原審審理時就535棟次、535棟次2、535棟次3係由何人建造
    一節，竟又改稱「是由黃日東出資建造」等語，經原審質問
    何以在執行事件中稱是千宇碩公司所建造一節（見原審卷第
    26頁），丙○○又陳稱「剛開始是黃日東蓋535棟次80坪，
    後來535棟次其他部分及535之2、535之3都是千宇碩公司出
    資建造」等語（見原審卷第26頁），先後陳述亦有不符。依
    丙○○之陳述，系爭建物既係黃日東或千碩公司所建造，蘇
    裕峰自非系爭建物之所有權人，乃丙○○提出之不爭事項(二)
    (3)、(二)(4)租約，其出租人均為蘇裕峰（見原審卷第35頁、執
    行影印卷第9至10頁），與丙○○所述系爭建物之原始起造
    人不符，且租賃期間均為20年，亦與一般定期租賃之租期僅
    為數年相悖。
  ２再依丙○○提出之上開租賃契約書所載，93年10月1日蘇裕
    峰出租與上訴人千宇碩公司之標的為「牛稠溪段374之3、37
    5之2之鐵皮屋」，同年月蘇裕峰出租與津禾旺公司之標的為
    「民雄鄉牛稠溪一之五七號之鐵皮屋倉庫，租賃期間均自該
    日起至113年9月30日，另90年3月1日蘇裕峰出租與龍威水族
    景園之標的為「牛稠溪374之3地號」，租期自該日起至110
    年2月28日，90年1月1日蘇裕峰出租與尖美企業行之標的為
    「牛稠溪段374之3號，房屋由乙方即尖美企業行建造」，租
    期自該日起至110年1月1日（分見原審卷第35頁、執行影印
    卷第9至12頁、第31頁至第34頁），各該租約就出租範圍並
    未詳載，出租與上訴人千宇碩公司、龍威水族景園、尖美企
    業社之標的又有重覆。就租金給付之方式及其證明部分，丙
    ○○於原審陳稱：匯款、現金方式，付到94年11月。給付的
    租金，是用來繳納千宇碩公司前任負責人蘇裕峰就牛稠溪段
    374之3、374之2地號土地的貸款，千宇碩公司每月繳納374
    之3、374之2土地貸款為12,000元等語，並提出蘇裕峰存摺
    交易明細為證。但核閱該交易明細，並無上訴人千宇碩公司
    轉帳12,000元款項之記載，已與丙○○所稱不符。且上開存
    摺交易明細上雖有千宇碩公司轉帳之紀錄，但無從認定即係
    繳納租金，千宇碩公司所辯向蘇裕峰租用系爭房地云云，不
    足採信。上訴人另抗辯「系爭房地於原審拍賣時，債權人未
    具狀表示租約無效，於拍賣公告上載明有承租占用情形，拍
    定後不點交，該租賃關係已成為買賣契約，租賃關係對被上
    訴人繼續存在。被上訴人明知系爭房地產權有爭議，仍願參
    與投標，應認有默許其繼續使用之意」云云，亦無足取。
  ３又按出租人於租賃物交付後，承租人占有中，縱將其所有權
    讓與第三人，其租賃契約，對於受讓人仍繼續存在。前項規
    定，於未經公證之不動產租賃契約，其期限逾5年或未定期
    限者，不適用之，民法第425條第1項、第2項分別定有明文
    。同條第2項規定，係於88年4月21日修正公布（89年5月5日
    施行），其規範意旨在以出租人出租後「讓與」租賃物所有
    權所生之法律關係為規範內容，寓有保障承租人及受讓人之
    意義。因此，若係在修正施行後出租人有「讓與」租賃物所
    有權之情形，即有民法第425條第2項規定之適用（最高法院
    95年度台上字第521號判決意旨參照）。查，千宇碩公司提
    出之上開租賃契約，訂約日期分別為90年、93年間，租期均
    長達20年，均未經公證，此為千宇碩公司自認（詳原審卷第
    124頁），依上揭規定，自無民法第425條第1項買賣不破租
    賃原則之適用，上訴人千宇碩公司抗辯其係本於租賃關係占
    有系爭房地云云，洵屬無據。
  (二)上訴人津禾旺公司部分：
  １上訴人津禾旺公司係於94年1月14日核准設立，設立時之法
    定代理人為丙○○，其後陸續變更為郭政介、乙○○，業據
    丙○○於原審陳明，且有公司資料查詢可按（詳原審卷第28
    、101頁）。而丙○○雖於前揭執行事件中提出由津禾旺公
    司、乙○○承租，日期為93年10月1日之租賃契約書，但上
    開租約訂立時，津禾旺公司尚未經核准設立，核准設立時之
    法定代理人又非乙○○，則丙○○提出日期為93年10月1日
    ，由津禾旺公司、乙○○承租之租賃契約書，顯與實情不符
    ，難據為津禾旺公司有利之認定。
  ２上訴人千宇碩公司法定代理人丙○○於原審陳稱：「系爭房
    地均出租給千宇碩公司，再轉租給津千旺公司」等語（詳原
    審卷第27頁）。顯見上訴人津禾旺公司占有系爭房地，並非
    本於與系爭房地原所有權人之租賃契約，而千宇碩公司占有
    使用系爭房地，既無正當權源，已見前段所述，則千宇碩公
    司將系爭房地轉租與津禾旺公司，亦無從對抗被上訴人，上
    訴人津禾旺此部分抗辯，亦無足取。
六、從而，被上訴人本於民法第767條、第821條規定，請求上訴
    人將附表編號1所示土地返還被上訴人及共有人全體，將附
    表編號2所示土地返還被上訴人，將附表編號1、2、3所示建
    物騰空返還被上訴人，為有理由，應予准許（被上訴人就附
    表編號1土地部分，於原審聲明上訴人應返還被上訴人；嗣
    於本院擴張聲明為上訴人應返還被上訴人及其他共有人全體
    ，係擴張聲明，應予准許）；又判決所命之給付，其性質非
    長期間不能履行，或斟酌上訴人之境況，兼顧被上訴人之利
    益，法院得於判決內定相當之履行期間，民事訴訟法第396
    條第1項定有明文。查系爭房地經被上訴人拍定取得後，迄
    今已逾1年，被上訴人仍無法使用系爭房地，且經原審履勘
    現場結果，附表所示土地及建物均作為工廠使用，倘另尋存
    放機械貨料之地點，雖非立時可就，然亦非難以另覓暫時存
    放之處所，爰酌定履行期間為二個月。原審因准被上訴人之
    請求，並依被上訴人之聲請為假執行之宣告，經核於法並無
    不合，上訴人上訴意旨指摘原判決不當，求予廢棄，非有理
    由，應予駁回其上訴。
七、本件事證已臻明確，兩造其餘攻擊、防禦方法，經核與本件
    判決結果不生影響，爰不一一論述，併此敘明。
八、據上論結，本件上訴人之上訴為無理由，被上訴人之擴張之
    訴為有理由，依民事訴訟法第449條第1項、第78條，判決如
    主文。
中    華    民    國    99    年    2     月    23    日
                  民事第四庭    審判長法  官  吳上康
                                      法  官  王金龍
                                      法  官  陳珍如
上為正本係照原本作成。
如對本判決上訴，須於判決送達後20日內向本院提出上訴狀，未
表明上訴理由者，應於上訴後20日內，向本院提出理由書（須附
繕本）。依法須繳納裁判費並應委任律師為訴訟代理人，始得上
訴。
中    華    民    國    99    年    2     月    25    日
                                      書記官  易慧玲
【附記】
民事訴訟法第466條之1：
(1)對於第二審判決上訴，上訴人應委任律師為訴訟代理人。但上
  訴人或其法定代理人具有律師資格者，不在此限。
(2)上訴人之配偶、三親等內之血親、二親等內之姻親，或上訴人
  為法人、中央或地方機關時，其所屬專任人員具有律師資格並
  經法院認為適當者，亦得為第三審訴訟代理人。
民事訴訟法第466條之2第1項：
  上訴人無資力委任訴訟代理人者，得依訴訟救助之規定，聲請
  第三審法院為之選任律師為其訴訟代理人。
附表
┌─┬───────────────────────┬─┬──────┬──────┐
│編│土地坐落                                      │地│  面    積  │  權    利  │
│  ├───┬────┬───┬───┬──────┤  ├──────┤            │
│號│縣  市│鄉鎮市區○  段  ○○段  │  地    號  │目│  平方公尺  │  範    圍  │
├─┼───┼────┼───┼───┼──────┼─┼──────┼──────┤
│1 │嘉義縣│民雄鄉  │牛稠溪│      │374-3       │田│1804        │全部        │
│  ├───┼────┴───┴───┴──────┴─┴──────┴──────┤
│  │備考  │甲○○持分0000000分之0000000；郭虹君持分0000000分之486503公同應買     │
├─┼───┼────┬───┬───┬──────┬─┬──────┬──────┤
│2 │嘉義縣│民雄鄉  │牛稠溪│      │374-4       │田│1           │全部        │
│  ├───┼────┴───┴───┴──────┴─┴──────┴──────┤
│  │備考  │甲○○應買                                                            │
└─┴───┴───────────────────────────────────┘
┌─┬──┬───────┬───┬─────────────────┬──────┐
│編│建號│              │建築式│建物面積（平方公尺）              │  權    利  │
│號│    │基  地  坐  落│樣主要├───────────┬─────┤            │
│  │    │------------- │建築材│樓    層    面    積  │附屬建物主│            │
│  │    │建  物  門  牌│料及房│                      │要建築材料│            │
│  │    │              │屋層數│合                計  │及用途    │  範    圍  │
├─┼──┼───────┼───┼───────────┼─────┼──────┤
│1 │535 │嘉義縣民雄鄉牛│鋼骨架│地面層：748           │壹層廁所磚│全部        │
│  │棟次│稠溪段374-3地 │烤漆板│合  計：748.0         │造8.16    │            │
│  │    │號            │造、廠│                      │          │            │
│  │    │--------------│房    │                      │          │            │
│  │    │嘉義縣民雄鄉福│      │                      │          │            │
│  │    │興村8鄰牛稠溪1│      │                      │          │            │
│  │    │之57號        │      │                      │          │            │
│  ├──┼───────┴───┴───────────┴─────┴──────┤
│  │備考│甲○○應買。                                                            │
├─┼──┼───────┬───┬───────────┬─────┬──────┤
│2 │535 │嘉義縣民雄鄉牛│鐵皮造│地面層：30.14         │          │全部        │
│  │棟次│稠溪段374-3地 │、倉庫│合  計：30.14         │          │            │
│  │2   │號            │      │                      │          │            │
│  │    │--------------│      │                      │          │            │
│  │    │無定門牌      │      │                      │          │            │
│  ├──┼───────┴───┴───────────┴─────┴──────┤
│  │備考│甲○○應買。                                                            │
├─┼──┼───────┬───┬───────────┬─────┬──────┤
│3 │535 │嘉義縣民雄鄉牛│鋼骨架│地面層：52            │          │全部        │
│  │棟次│稠溪段374-3地 │烤漆板│合  計：52.0          │          │            │
│  │3   │號            │造、車│                      │          │            │
│  │    │--------------│棚    │                      │          │            │
│  │    │無訂門牌      │      │                      │          │            │
│  ├──┼───────┴───┴───────────┴─────┴──────┤
│  │備考│本建物跨建鄰地同段374號土地。甲○○應買。                               │
└─┴──┴────────────────────────────────────┘

司法院資訊處製作；財團法人民間司法改革基金會備份。
